臺灣高雄地方法院民事判決
110年度鳳簡字第765號
原      告  張林松  
訴訟代理人  楊芝庭律師
被      告  林雅慧  
法定代理人  江華民  
訴訟代理人  江沛萱  
上列當事人間請求排除侵害等事件，本院於民國111年7月19日言
詞辯論終結，判決如下：
    主      文
一、被告應將坐落高雄市○○區○○段000地號土地上，如附圖所示
    面積2.1平方公尺之磚造2樓至4樓牆壁拆除，並將所占用土
    地返還予原告。
二、被告應給付原告新臺幣（下同）3,696元，及自民國（下同
    ）110年11月25日起至清償日止，按週年利率5％計算之利息
    。
三、原告其餘之訴駁回。
四、訴訟費用由被告負擔。
五、本判決第一項、第二項得假執行。
    事實及理由
一、按不變更訴訟標的，而補充或更正事實上或法律上之陳述者
    ，非為訴之變更或追加，民事訴訟法第256條定有明文。查
    ，原告起訴時之原聲明第一項為：「被告應將坐落高雄市○○
    區○○段000地號土地，如起訴狀附圖所示面積2.065平方公尺
    之磚造2樓至4樓牆壁（占用面積以實測為主）移除，並將該
    土地返還原告。」後於本院委請高雄市政府地政局鳳山地政
    事務所至現場測繪後，於111年6月14日言詞辯論期日將聲明
    更正為：「被告應將坐落高雄市○○區○○段000地號土地，如
    複丈成果圖所示面積2.1平方公尺之磚造2樓至4樓牆壁移除
    ，並將該土地返還原告。」（本院卷第123頁），核與上開
    規定相符，先予敘明。
二、原告主張：伊為坐落於高雄市○○區○○段000地號土地（下稱
    系爭土地）及其上同段157建號（門牌號碼為高雄市○○○路00
    巷00號）之所有權人，詎被告於101年至104年間增建其所有
    建物即門牌號碼為高雄市○○○路00巷00號房屋（下稱63號房
    屋）時，竟將63號房屋第2至4層牆壁越界建築於系爭土地上
    ，所占用位置及面積如附圖所示，原告因而受有無法完整利
    用系爭土地之損害，為此，爰依民法第767條第1項前段、中
    段請求被告拆除63號房屋越界占用系爭土地之部分，並依民
    法第179條規定，請求被告返還自105年10月5日至110年10月
    4日期間，占用如附圖所示面積所得之不當得利等語。並聲
    明：㈠如主文第1項。㈡被告應給付原告9,086元，及自起訴狀
    繕本送達翌日起至清償日止，按週年利率5％計算之利息。
三、被告則以：被告（於109年1月8日經法院裁定為受監護宣告
    之人，並由其配偶江華民為監護人）對所有之63號房屋有占
    用系爭土地情形，並不爭執。但被告於101年4月購入63號房
    屋，嗣於同年7月改建時，被告有取得原告母親之同意，始
    將63號房屋之圍牆蓋在系爭土地上，被告迄至110年才主張6
    3號房屋越界建築，依民法第796條規定，原告已不得請求移
    去或變更63號房屋之牆壁等語，資為抗辯。並聲明：原告之
    訴駁回。
四、本院得心證之理由：
㈠、所有人對於無權占有或侵奪其所有物者，得請求返還之；對
    於妨害其所有權者，得請求除去之，民法第767條第一項前
    段、中段定有明文。又以無權占有為原因，請求返還土地者
    ，占有人對土地所有權存在之事實無爭執，而僅以非無權占
    有為抗辯者，土地所有權人對其土地被無權占有之事實無舉
    證責任，占有人自應就其取得占有是有正當權源之事實證明
    之（最高法院85年度台上字第1120號判決意旨參照）。經查
    ，原告主張被告所有之63號房屋第2層至第4層牆壁占用系爭
    土地面積共2.1平方公尺，業據原告提出63號房屋占用系爭
    土地之照片為憑（本院卷第15頁），並有本院職權調取之系
    爭土地謄本及高雄市政府地政局鳳山地政事務所繪製之複丈
    成果圖在卷可參（本院卷第95及111頁），且為被告所不爭
    執（本院卷第124頁），堪信原告主張為真實。被告雖抗辯6
    3號房屋改建第2層至第4層牆壁使用系爭土地，係經原告之
    母同意云云，然被告並未就此舉證以實其說，且縱被告果有
    得原告之母同意，惟系爭土地之所有權人既為原告，原告之
    母同意被告使用系爭土地究與原告同意實難認相當，被告既
    未能證明就系爭土地有合法占用權源，亦未取得原告同意使
    用系爭土地，則原告依首揭規定，請求被告拆除坐落於系爭
    土地上、如附圖所示面積2.1平方公尺之63號房屋之第2層至
    第4層磚造牆壁，並將占用系爭土地部分返還予原告，自屬
    有據。
㈡、次按土地所有人建築房屋非因故意或重大過失逾越地界者，
    鄰地所有人如知其越界而不即提出異議，不得請求移去或變
    更其房屋。但土地所有人對於鄰地因此所受之損害，應支付
    償金。土地所有人建築房屋逾越地界，鄰地所有人請求移去
    或變更時，法院得斟酌公共利益及當事人利益，免為全部或
    一部之移去或變更。但土地所有人故意逾越地界者，不適用
    之。民法第796條第1項及第796條之1第1項分別定有明文。
    是依前開規定，土地所有人建築房屋必須非因故意建築房屋
    ，始得免除移去或變更房屋。查，被告為63號房屋及所坐落
    高雄市○○區○○段000地號之所有權人，有63號房屋建物及高
    雄市○○區○○段000地號之公務用謄本在卷可參（本院卷第91
    及97頁），被告抗辯原告於63號房屋興建時即知有越界建築
    之情，然原告卻未即時提出異議，故依上開規定，原告不得
    請求移除63號房屋越界部分云云，惟被告既自承興建63號房
    屋時已知有越界使用系爭土地之情形，已如前所述，則被告
    興建63號房屋即有故意逾越地界，堪以認定。準此，被告主
    觀上難認該當民法第796條「非因故意或重大過失」之要件
    ，且依民法第796條之1第1項但書規定，亦無該條項本文之
    適用，被告辯稱依民法第796條規定得請求免為移去63號房
    屋越界占用系爭土地部分，並非有據。
㈢、復按無法律上原因而受利益，致他人受損害者，應返還其利
    益，民法第179條前段定有明文。次按依不當得利之法則請
    求返還不當得利，以無法律上之原因而受利益，致他人受有
    損害為其要件，故其得請求返還之範圍，應以對方所受之利
    益為度，非以請求人所受損害若干為準，無權占有他人土地
    ，可能獲得相當於租金之利益，為社會通常之觀念（最高法
    院61年台上字第1695號判決意旨）。準此，無權占用他人土
    地，依據不當得利之法律關係所得請求之返還金額，應以相
    當於租金之金額加以計算之。查被告所有之63號房屋第2層
    至第4層無權占有系爭土地2.1平方公尺，已如前述，則被告
    無權占有系爭土地，致原告受有無法使用系爭土地之損害，
    係屬不當得利，依上揭說明，原告請求被告給付相當於租金
    之不當得利，即屬有據。又按城市地方房屋之租金，以不超
    過土地及其建築物申報總價年息百分之十為限，土地法第97
    條第1項訂有明文。次按基地租金之數額，除以基地申報地
    價為基礎外，尚須斟酌基地之位置，工商業繁榮之程度，承
    租人利用基地之經濟價值及所受利益等項，並與鄰地租金相
    比較，以為決定，並非必達申報總地價年息百分之十最高額
    （最高法院68年台上字第3071號判決參照）。查系爭土地位
    於八八快速道路及中山高速公路間之住宅區巷道內，附近有
    鳳祥國小，有google地圖在卷可參（本院卷第17頁），是認
    原告請求相當於租金之不當得利，以週年利率5％計算應屬合
    理，而系爭土地111年1月之申報地價為每平方公尺7,040元
    ，有系爭土地謄本附卷可參（本院卷第95頁），且被告同意
    以之為63號房屋占用系爭土地所得不當得利之計算依據（本
    院卷第125頁），則被告自110年10月4日往前回溯5年（即10
    5年10月5日至110年10月4日），應返還原告相當於租金之不
    當得利為3,696元【計算式：7,040×2.1×5%×5＝3,696】。
五、綜上所述，原告依所有物返還請求權及不當得利之法律關係
    ，請求被告將63號房屋如附圖所示面積2.1平方公尺之磚造2
    樓至4樓牆壁拆除，並將所占用之系爭土地部分返還予原告
    ，及給付原告3,696元，及自起訴狀繕本送達翌日即110年11
    月25日起（本院卷第43頁）至清償日止，按週年利率5％計算
    之利息，為有理由，應予准許。逾此範圍之請求，則屬無據
    ，應予駁回。
六、兩造其餘主張、陳述及所提之證據暨攻擊防禦方法，經本院
    斟酌後，認為均不足以影響本判決之結果，無庸再逐一予以
    論列，併此敘明。
七、本件原告勝訴部分係就民事訴訟法第427 條第1 項訴訟適用
    簡易程序所為被告敗訴之判決，依同法第389 條第1 項第3
    款規定，應依職權宣告假執行。
八、訴訟費用負擔之依據：民事訴訟法第79條。
中　　華　　民　　國　　111 　年　　7 　　月　　25　　日
    　　　　　　　鳳山簡易庭　法　  官  林育丞
以上正本係正原本作成。
如不服本判決，應於送達後20日內，向本院提出上訴狀並表明上
訴理由，如於本判決宣示後送達前提起上訴者，應於判決送達後
20日內補提上訴理由書（須附繕本）。
中　　華　　民　　國　　111 　年　　7 　　月　　25　　日
                              書 記 官  陳冠廷